【裁判字號】    97,訴,230
【裁判日期】    971017
【裁判案由】    分割共有物
【裁判全文】
臺灣彰化地方法院民事判決               97年度訴字第230號
原      告  卯○○
訴訟代理人  丙○○
被      告  甲○○
被      告  乙○○○
被      告  戊○○
被      告  寅○○
被      告  子○○
被      告  丑○○
被      告  癸○○
兼第四至第
七被告共同
訴訟代理人  丁○○
被      告  辛○○
                        3樓
被      告  壬○○
                      現應受.
被      告  己○○
被      告  庚○○
上列當事人間請求分割共有物事件，本院於97年10月03日言詞辯
論終結，判決如下：
    主      文
被告丁○○、庚○○、寅○○、子○○、丑○○、辛○○、癸○○、壬○○、己○○、乙○○○、戊○○應就其被繼承人梁煥奎
所遺坐落彰化縣秀水鄉○○段四五九地號、地目旱、面積一七○
平方公尺、應有部分一三六○分之八四之土地辦理繼承登記。
兩造共有坐落彰化縣秀水鄉○○段四五九地號、地目旱、面積一
七○平方公尺土地，應予分割，其分割方法為：如附圖（即彰化
縣彰化地政事務所收件日期97年06月30日、複丈日期97年07月14
日之土地複丈成果圖）所示編號Ａ部分面積一二八平方公尺之土
地，分歸被告甲○○取得；編號Ｂ部分面積十平方公尺之土地，
分歸被告丁○○、庚○○、寅○○、子○○、丑○○、辛○○、
癸○○、壬○○、己○○、乙○○○、戊○○等公同共有取得；
編號Ｃ部分面積三二平方公尺之土地，分歸原告取得。
兩造應互為補償之金額詳如附表(二)所示。
訴訟費用由兩造按附表(三)所示之金額負擔。
    事實及理由
一、本件被告乙○○○、戊○○、辛○○、壬○○、己○○、庚○○、丁○○、寅○○、子○○、丑○○、癸○○經合法通
    知，均未於最後言詞辯論期日到場，經核無民事訴訟法第38
    6 條所列各款情形，爰依原告之聲請，就此部分由其一造辯
    論而為判決。
二、原告起訴主張：
  (一)原告係坐落彰化縣秀水鄉○○段 459地號土地之共有人之一
    ，系爭土地之土地使用分區為都市計畫內住宅區，系爭土地
    原共有人之一梁煥奎業於民國70年05月11日死亡，被告丑○○、癸○○、子○○、壬○○、寅○○、辛○○、丁○○、
    乙○○○、庚○○、己○○、戊○○等11人為其繼承人，惟
    渠等迄今仍未辦理繼承登記。
  (二)按「共有之不動產之共有人中一人死亡，他共有人請求分割
    共有物時，為求訴訟之經濟起見，可許原告就請求繼承登記
    及分割共有物之訴合併提起，即以一訴請求該死亡之共有人
    之繼承人辦理繼承登記，並請求該繼承人於辦理繼承登記後
    ，與原告及其餘共有人分割共有之不動產。」（參見最高法
    院70年第 2次民事庭會議決定）。原告為請求渠等分割共有
    物，參酌上開民事庭決定，自得訴請梁煥奎之繼承人即被告
    丁○○、庚○○、寅○○、子○○、丑○○、辛○○、癸○○、壬○○、己○○、乙○○○、戊○○等辦理繼承登記。
  (三)復按「各共有人，得隨時請求分割共有物，但因物之使用目
    的不能分割或契約訂有不分割之期限者，不在此限。」民法
    第823條第1項定有明文。查系爭土地共有人無不分割之約定
    ，且其使用目的並無不能分割之情形，而兩造迄今仍無法達
    成分割協議，則原告得依法訴請裁判分割。
  (四)系爭土地之北邊及東邊皆緊臨大排水溝，無其他對外通行道
    路，及為符合都市計畫之住宅區30Ｍ深度，故每一筆皆以東
    西走向平行分割至30Ｍ深度為一筆，並使每一筆分割後土地
    皆能公平面臨彰水路而得以通行出入，並考慮對全體共有人
    之經濟效用，而將如彰化縣彰化地政事務所收件日期97年06
    月30日、複丈日期97年07月14日之土地複丈成果圖（以下簡
    稱附圖）所示編號Ａ部分面積128平方公尺之土地，分配予
    被告甲○○取得，因其所有之建物占用於該位置，俾使得以
    全部保留該建物，編號Ｂ部分面積10平方公尺之土地，分配
    予被告丁○○、庚○○、寅○○、子○○、丑○○、辛○○
    、癸○○、壬○○、己○○、乙○○○、戊○○等公同共有
    取得；編號Ｃ部分面積32平方公尺之土地，分配予原告取得
    ，如此分割方案最符合共有人之現況使用方法及合理土地利
    用。。
  (五)又依上開分割方案分割後，被告甲○○分得之土地方正又筆
    直，完全能供其自己之全部房屋充分使用，享有高經濟效益
    ，原告所分得之土地，則地形崎嶇；不方正，顯有地價減損
    之情形，本件共有人於分割後所取得之土地，有價格不相當
    之情形，按最高法院57年度台上字第2117號判例意旨，法院
    非不得命以金錢補償之。
    並聲明：如主文所示。
三、被告方面陳述：
  (一)被告甲○○陳述：
    (1)伊同意分割，對於如附圖所示之分割方案無意見。伊希望
      能保存伊所有之地上物。
    (2)對於威名不動產估價師事務所97年09月08日九十七年威估
      字第080828464號函覆之估價報告書無意見。
    (3)伊同意補償原告，但目前不同意補償其餘被告。
  (二)被告丁○○、寅○○、子○○、丑○○、癸○○均未於最後
    言詞辯論期日到場，惟據其於前言詞辯論期日到場陳述：
    (1)同意分割，對於如附圖所示之分割方案無意見。
    (2)不同意補償，即使被告丁○○等分配到後面之位置也沒有
      關係。
    (3)若鑑定費用需由被告丁○○等負擔，則不同意進行鑑價。
四、被告乙○○○、戊○○、辛○○、壬○○、己○○、庚○○
    等經合法通知，均未於言詞辯論期日到場，亦未提出書狀作
    何聲明或陳述。
五、得心證之理由：
  (一)按因繼承、強制執行、公用徵收或法院之判決，於登記前已
    取得不動產物權者，非經登記，不得處分其物權，民法第75
    9 條定有明文。又分割共有物，性質上為處分行為，依民法
    第 759條規定，共有不動產之共有人中有人死亡時，於其繼
    承人未為繼承登記以前，固不得分割共有物。惟原告如於本
    件訴訟中，請求死亡共有人之繼承人辦理繼承登記，並合併
    對繼承人及其餘共有人為分割共有物之請求，不但符合訴訟
    經濟原則，亦與民法第 759條規定之旨趣無違（最高法院69
    年台上字第1012號判例意旨參照）。經查，系爭土地共有人
    之一梁煥奎已於民國70年05月11日死亡，應由被告丑○○、
    癸○○、子○○、壬○○、寅○○、辛○○、丁○○、乙○○○、庚○○、己○○、戊○○等人繼承，迄今仍未辦理繼
    承登記之事實，業據原告提出土地登記謄本、繼承系統表、
    除戶謄本及戶籍謄本等為證，堪認原告此部分之主張為真實
    。從而，原告依據首開規定於系爭土地分割之處分行為前，
    請求上開被告就其被繼承人梁煥奎所遺系爭土地之應有部分
    1360分之84辦理繼承登記，核無不合，應予准許，爰判決如
    主文第一項所示。
  (二)次按各共有人，得隨時請求分割共有物。又共有物之分割方
    法，不能協議決定者，法院得因任何共有人之聲請，命以原
    物分配於各共有人。民法第823條第1項前段及第824條第2項
    第 1款分別定有明文。本件原告主張系爭土地為兩造所共有
    ，各共有人之應有部分如附表(一)所示，，系爭土地之土地使
    用分區為都市計畫內住宅區，而兩造間就系爭土地並未訂有
    不分割之特約，依物之使用目的亦無不能分割之情形，惟兩
    造無法達成協議分割之事實，已據其提出土地登記謄本、地
    籍圖謄本及土地使用分區證明書各一件在卷為憑，並為被告
    所不爭執，是原告之主張自堪信為真實。從而，原告基於系
    爭土地共有人之共有物分割請求權訴請裁判分割，依上揭法
    條規定，核無不合，應予准許。
  (三)經查：系爭土地地形，呈東西走向不規則長條形，北側及東
    側緊鄰排水溝，西側接彰水路，可供對外通行，土地之北面
    經被告甲○○建有鋼筋混凝土造三層樓房使用，使用土地之
    面積為 107平方公尺，其餘土地則均為訴外人周月琇所占用
    等情，業經本院會同彰化縣彰化地政事務所測量人員勘驗明
    確，有本院民國97年04月29日勘驗測量筆錄及彰化縣彰化地
    政事務所97年04月30日彰地二字第0970004907號函覆之土地
    複丈成果圖在卷供考，原告所提出如附圖所示之分割方案，
    已慮及土地共有人使用現狀，且被告甲○○、丁○○、寅○○、子○○、丑○○、癸○○亦表示同意該分割方案，又被
    告乙○○○、戊○○、辛○○、壬○○、己○○、庚○○均
    未到庭或具狀對如附圖所示分割方案表示反對，又該分割方
    案對兩造並無不利之情形，本院審酌共有人之意願及全體共
    有人之利益等一切情狀，認採取原告所提如附圖所示分割方
    法予以分割，尚屬適當，爰諭知系爭土地之分割方法如主文
    第二項所示。
  (四)又按法院裁判分割共有物，除應斟酌各共有人之利害關係及
    共有物之性質外，尚應斟酌共有物之價格、經濟效用以及全
    體共有人之利益等公平決之，倘共有人中有不能按其應有部
    分受分配，或所受分配之不動產，其價格不相當時，法院非
    不得命以金錢為補償。惟共有物之原物分割，依民法第 825
    條規定觀之，係各共有人就存在於共有物全部之應有部分互
    相移轉，使各共有人取得各自分得部分之單獨所有權。故原
    物分割而應以金錢為補償者，倘分得價值較高及分得價值較
    低之共有人均為多數時，各該分得價值較高之共有人即應就
    其補償金額對於分得價值較低之共有人全體為補償，並依各
    該短少部分之比例，定其給付金額，方符共有物原物分割為
    共有物應有部分互相移轉之本旨，此有最高法院81年度台上
    字第31號、85年台上字第2676號判例意旨可資參照。查依附
    圖所示方案分割結果，因各共有人所分得土地因其位置臨路
    深淺及寬窄不一，地形亦未相同，致其土地價值顯有差別，
    故各共有人分得之土地其實際價值，與其按應有部分就系爭
    土地之總價值所應分配之價值，尚有差距，自應依民法第82
    4條第3項之規定，互為補償，始符公允，至於兩造互為補償
    之標準，業經本院囑託威名不動產估價師事務所就附圖所示
    分割方案為鑑定，經核閱該事務所中華民國97年09月08日九
    十七年威估字第080828464號函覆之估價報告書內容已就系
    爭土地之法令分析、影響價格之區域因素、土地特性、區域
    不動產市場概況、系爭土地分割前、分割後之價格評估、計
    算及分割後所有權人土地價值增損情形等均有詳細之分析與
    說明，堪認該報告書之鑑價結果尚屬合理、公允，應可作為
    補償之依據。因此，本院參酌威名不動產估價師事務所鑑價
    之結果，認為系爭土地採附圖所示分割方案後，兩造應互為
    補償之金額詳如附表(二)所示之金額，爰併諭知如主文第三項
    所示。
六、訴訟費用負擔之依據：民事訴訟法第78條、第80條之1、第8
    5條第1項但書、第2項。
中    華    民    國    97    年    10    月    17    日
                        民事第一庭法  官  邱月嬌
以上正本係照原本作成。
如對本判決上訴，須於判決送達後20日內向本院提出上訴狀（須
附繕本）。
中    華    民    國    97    年    10    月    17    日
                                  書記官  呂雅惠
             附  表 (一) ：
            ┌─────────────────┐
            │ 坐落彰化縣秀水鄉○○段459地號、  │
            │ 地目旱、面積170平方公尺之土地    │
            ├───────┬─────────┤
            │共 有 人 姓 名│  應  有  部  分  │
            ├───────┼─────────┤
            │ 甲   ○   ○ │   170分之128     │
            ├───────┼─────────┤
            │丑○○、癸○○│                  │
            │子○○、壬○○│                  │
            │寅○○、辛○○│                  │
            │丁○○、戊○○│   1360分之84     │
            │庚○○、己○○│                  │
            │乙○○○      │                  │
            │（即梁煥奎之繼│                  │
            │ 承人）       │                  │
            ├───────┼─────────┤
            │ 卯   ○   ○ │   1700分之315    │
            └───────┴─────────┘
       附   表  (二) ：
       彰化縣秀水鄉○○段459地號土地各共有人應互補金額
       ┌──────────────┬──────┬──────┐
       │                 應付金額   │            │            │
       │應受             （新台幣） │            │            │
       │補償金額                    │ 甲  ○  ○ │  合    計  │
       │（新台幣）                  │            │            │
       ├──────────────┼──────┼──────┤
       │  丑○○、癸○○、子○○    │            │            │
       │  壬○○、寅○○、辛○○    │            │            │
       │  丁○○、戊○○、庚○○    │  84,273元  │  84,273元  │
       │  己○○、乙○○○          │            │            │
       │  （即梁煥奎之繼承人）      │            │            │
       │                            │            │            │
       ├──────────────┼──────┼──────┤
       │    卯      ○       ○     │ 252,819元  │ 252,819元  │
       ├──────────────┼──────┼──────┤
       │    合               計     │ 337,092元  │ 337,092元  │
       └──────────────┴──────┴──────┘
        附 表 (三) ：
        ┌──────┬───────┬──────────┐
        │訴 訟 費 用 │  金      額  │  備           註   │
        │項       目 │  （新臺幣）  │                    │
        ├──────┼───────┼──────────┤
        │ 裁 判 費   │    7,930元   │  原告卯○○預納。  │
        ├──────┼───────┼──────────┤
        │ 地政規費   │    6,700元   │  原告卯○○預納。  │
        ├──────┼───────┼──────────┤
        │ 鑑 價 費   │   35,000元   │  原告卯○○預納。  │
        ├──────┼───────┼──────────┤
        │ 登 報 費   │              │                    │
        │（就被告陳志│      600元   │  原告卯○○預納。  │
        │勇公示送達）│              │                    │
        ├──────┼───────┼──────────┤
        │共        計│   50,234元   │                    │
        ├──────┴───────┴──────────┤
        ├────────┬────────────────┤
        │應負擔訴訟費用  │  應負擔訴訟    │ 應負擔訴訟   │
        │之共有人姓名    │  費用之比例    │ 費用之金額   │
        │                │                │ （新台幣）   │
        ├────────┼────────┼───────┤
        │ 甲   ○   ○   │  170分之128    │   37,823元   │
        ├────────┼────────┼───────┤
        │丑○○、癸○○  │                │              │
        │子○○、壬○○  │                │              │
        │寅○○、辛○○  │                │              │
        │丁○○、戊○○  │  1360分之84    │    3,103元   │
        │庚○○、己○○  │                │ （連帶負擔） │
        │乙○○○        │                │              │
        │（即梁煥奎之繼  │                │              │
        │ 承人）         │                │              │
        ├────────┼────────┼───────┤
        │ 卯   ○   ○   │  1700分之315   │    9,308元   │
        └────────┴────────┴───────┘


司法院資訊處製作；財團法人民間司法改革基金會備份。
